臺灣板橋地方法院刑事判決　　　　　　100年度簡上字第145號
上　訴　人　臺灣板橋地方法院檢察署檢察官
被　　　告　陳晃利
上列上訴人因被告詐欺案件，不服本院中華民國100 年1 月7 日
100 年度簡字第22號第一審判決（聲請簡易判決處刑案號：99年
度偵字第23946 號；移送併案審理案號：同署100 年度偵字第31
25號），提起上訴，本院管轄之第二審合議庭判決如下：
    主  文
原判決撤銷。
陳晃利幫助意圖為自己不法之所有，以詐術使人將本人之物交付
，處拘役伍拾日，如易科罰金，以新台幣壹仟元折算壹日。緩刑
貳年，並應向被害人吳瑋逢、洪穎輝支付如附表二所示數額之財
產上損害賠償。
    事  實
一、陳晃利明知現今犯罪集團或不法份子為掩飾其不法獲利行徑
    ，避免執法人員之追究處罰，經常誘使一般民眾提供金融機
    構帳戶等資料，渠等再反覆以此帳戶供作對外詐騙或其他各
    種財產犯罪之不法用途使用。其明知如此，竟於民國99年7
    月23日下午1 時30分至2 時許間之某時，在臺北縣三重市（
    現改制為新北市三重區○○○路○段上之合作金庫銀行前，
    將其前向合作金庫銀行北三重分行所申設之存款帳戶（帳號
    ：0000000000000 號）之提款卡連同密碼等資料，提供給姓
    名年籍均不詳自稱「楊經理」之成年男子。故其主觀上應已
    預見可能發生幫助犯罪集團或不法份子詐欺取財等財產犯罪
    之結果，卻容任該等結果之發生。嗣該犯罪集團或不法份子
    即基於意圖為自己不法所有之詐欺取財之犯意，以如附表一
    所示之詐欺手法，使如附表一所示之被害人吳瑋逢、洪穎輝
    因此陷於錯誤，即按照該犯罪集團或不法份子之指示，於如
    附表一所示之各該時間，分別轉帳如附表一所示之金額至陳
    晃利之上開銀行帳戶。後因上開被害人察覺受騙，遂報警處
    理，始循線查獲上情。
二、案經臺北縣（現改制為新北市）政府警察局三重分局報告臺
    灣板橋地方法院檢察署檢察官偵查而聲請簡易判決處刑，且
    經洪穎輝訴由臺北縣政府警察局三重分局報告臺灣板橋地方
    法院檢察署檢察官偵查而移送本院併案審理。
    理  由
壹、證據能力方面
    按「被告以外之人於審判外之言詞或書面陳述，除法律有規
    定者外，不得作為證據」，刑事訴訟法第159 條第1 項定有
    明文，此即學理上所稱「傳聞證據排除法則」。依上開法律
    規定，傳聞證據原則上固無證據能力，但如法律別有規定者
    ，即例外認有證據能力。又被告以外之人於審判外之陳述，
    雖不符同法第159 條之1 至第159 條之4 之規定，但經當事
    人於審判程序同意作為證據，法院審酌該言詞陳述或書面陳
    述作成時之情況，認為適當者，亦得為證據，此則據同法第
    159 條之5 第1 項規定甚明。鑒於採用傳聞證據排除法則之
    重要理由之一，係因傳聞證據未經當事人之反詰問予以覈實
    ，若當事人願放棄對原供述人之反對詰問時，原則上即可承
    認該傳聞證據之證據能力，而揆諸我國刑事訴訟法第159 條
    之5 之立法理由，除參照前述傳聞證據排除法則之基本法理
    外，亦參考日本刑事訴訟法第326 條之立法例，查日本刑事
    審判實務之運作，有關檢察官及被告均同意作為證據之傳聞
    書面材料或陳述，可直接援引該國刑事訴訟法第326 條作為
    傳聞例外之法律依據，僅在檢察官與被告不同意之情況下，
    乃須根據其他傳聞例外規定俾以斟酌該等書面材料或陳述是
    否具有證據能力，在當事人間無爭執之案件中，傳聞證據基
    本上均可依據前引規定提出於法院使用。職是之故，我國刑
    事訴訟法第159 條之5 之適用應可作同上之解釋。經查，本
    判決後開所引用之被告陳晃利以外之人於審判外之陳述（包
    含書面陳述），固均屬傳聞證據，惟被告及公訴檢察官就前
    揭審判外陳述之證據能力，先後於本院準備程序及審判期日
    中均表示同意上開證據資料有證據能力，本院審酌上開證據
    資料製作時之情況，尚查無違法不當及證明力明顯過低之瑕
    疵，亦認為以之作為證據應屬適當，故揆諸前開法律規定與
    說明，爰逕依刑事訴訟法第159 條之5 第1 項規定，認前揭
    證據資料均例外有證據能力。
貳、實體方面
  一、認定事實部分
      訊據被告陳晃利對於前揭犯罪事實均已坦承不諱，本院復
      審酌如下：
    (一)前揭合作金庫銀行北三重分行之存款帳戶，乃係被告所申
      設之事實，並有該分行99年8 月24日合金北三重存字第09
      90002890號函暨該函所附之新開戶建檔登錄單、存款往來
      明細表在卷可稽；又如附表一所示之被害人吳瑋逢、被害
      人即告訴人洪穎輝分別受有前揭訛詐，遂將如附表一所示
      之款項分別轉帳至被告所申設之前揭銀行存款帳戶內，再
      由前揭犯罪集團或不法份子提領一空之事實，除有上開銀
      行函覆之存款往來明細外，並據被害人吳瑋逢、告訴人洪
      穎輝於警詢中各自指訴歷歷，且有被害人吳瑋逢提出之自
      動櫃員機交易明細表1 份附卷為憑，足見前揭犯罪集團或
      不法份子係以前述之訛詐方式，詐騙上開被害人及告訴人
      ，使各該被害人分別誤信為真而轉帳受害，前揭犯罪集團
      或不法份子再全數提領帳戶內之款項，渠等所為自應成立
      刑法第339 條第1 項之詐欺取財罪。
    (二)次查，目前金融機構對於個人開戶，並未設有過多限制，
      衡情任何人均可辦理金融帳戶存摺使用，如無正當理由，
      實無收取（借用或購買等）他人帳戶存摺、提款卡連同提
      款密碼等資料使用之理。而前揭金融帳戶資料亦事關個人
      財產權益之保障，其專有性甚高，除非本人或與本人具有
      親密或信賴者，難認有何理由會自由流通使用，一般人均
      有妥為保管及防止他人任意使用之認識，縱於特殊情況偶
      須交付他人使用，亦必深入瞭解用途及合理性，始會安心
      提供，且該等專有物品如落入不明人士手中，極易被利用
      為與財產有關之犯罪工具，此亦為吾人依一般生活認知所
      易於體察之常識。再者，現今犯罪集團或不法份子為掩飾
      其不法獲利行徑，避免執法人員之追究處罰，經常誘使一
      般民眾提供金融機構帳戶存摺等資料，渠等再反覆以此帳
      戶供作對外詐騙、恐嚇取財或其他各種財產犯罪之不法用
      途使用，業經電視新聞及報章雜誌等大眾傳播媒體多所報
      導，政府亦極力宣導，期使民眾注意防範，則一般人本於
      生活經驗及認識，在客觀上當可預見完全不相識或不甚熟
      識之人要求提供金融機構存款帳戶之存摺、提款卡連同提
      款密碼等資料供其使用之行徑，往往與利用該帳戶進行詐
      騙、恐嚇取財或其他財產犯罪有密切關連，而被告於行為
      時業已成年，觀其當庭應訊之表現，應係身心尚屬健全，
      智識程度為一般程度之成年人，並非年幼無知或與社會隔
      絕而無常識之人，且其與自稱「楊經理」之人完全不認識
      ，依其智識能力與社會生活經驗，對於將自己申設之存款
      帳戶提款卡連同提款密碼等資料交予此等完全不認識之人
      ，該帳戶將有可能被利用作為實行財產犯罪之工具乙事，
      自應有所預見為是。
    (三)綜上所述，被告主觀上應有預見自稱「楊經理」之男子收
      受其之前揭存款帳戶提款卡連同提款密碼等資料，可能係
      預計充作上述不法用途甚明，被告主觀上既有所預見，竟
      仍將前揭存款帳戶提款卡連同提款密碼等資料交付該人，
      容任幫助前揭遭詐欺結果之發生，被告主觀上應具幫助詐
      欺取財之間接故意，其理至屬灼然。從而，被告主觀上既
      具有幫助詐欺取財之間接故意，且客觀上確有提供前揭存
      款帳戶提款卡連同提款密碼等資料之幫助行為，是以本件
      事證已臻明確，被告之犯行應堪認定。
  二、論罪部分
      查前揭犯罪集團或不法份子先後使被害人吳瑋逢、告訴人
      洪穎輝陷於錯誤，分別將如附表一所示之款項轉帳至被告
      申設之前揭銀行帳戶，該犯罪集團或不法份子所為該當刑
      法第339 條第1 項之詐欺取財罪。被告提供前揭帳戶資料
      幫助該犯罪集團或不法份子詐欺取財，核被告所為，係犯
      刑法第30條第1 項前段、同法第339 條第1 項幫助詐欺取
      財罪，酌依刑法第30條第2 項規定，按正犯之刑減輕之。
      被告以一提供前揭帳戶資料之幫助行為，同時觸犯數相同
      之幫助詐欺取財罪名，為想像競合犯，應依刑法第55條規
      定，從一重處斷。至聲請意旨固僅論及被告有為如附表一
      編號一所示之幫助詐欺取財之犯罪事實，漏未論及被告另
      有為如附表一編號二所示之幫助詐欺取財之犯罪事實，惟
      兩者間有想像競合犯之裁判上一罪關係，業見前述，故該
      漏未論及之部分應為聲請效力所及，本院自應併予審判。
  三、撤銷原審判決之理由
      原審認本案事證明確，予以論罪科刑，固非無見。惟查，
      原審判決未及審酌被告尚有為如附表一編號二所示之幫助
      詐欺取財之犯罪事實，當容有未合，故檢察官執此上訴，
      為有理由，自應由本院予以撤銷改判。
  四、科刑部分
    (一)本院審酌被告交付前揭銀行帳戶資料，供詐騙集團或不法
      份子使用，助長詐騙集團或不法份子財產犯罪之風氣，致
      前揭被害人分別受騙而轉帳如附表一所示之金額，實為當
      今社會層出不窮之詐財事件所以發生之根源，造成社會互
      信受損，擾亂金融交易往來秩序，影響層面廣泛，且亦因
      被告提供個人帳戶，致使執法人員難以追查該詐騙集團或
      不法份子之真實身分，所為實屬不該，而被告雖非基於直
      接故意而為本件幫助詐欺之犯行，但仍有間接故意，自無
      從阻免本件犯行之成立，其所為自應受有相當程度之刑事
      非難；惟另考量被告並無任何刑事前科紀錄，此有臺灣高
      等法院被告前案紀錄表1 份在卷可按，素行應非不良，而
      其於犯後已能坦承犯行，嗣於本院審理時業已與各該被害
      人達成和解，此有本院調解筆錄在卷為佐，足見被告於犯
      後尚知盡力彌補其所造成之損害，兼衡被告之犯罪動機、
      目的、手法、智識程度非高（學歷為高中畢業）及其家庭
      經濟狀況等一切情狀，酌情量處如主文所示之刑，並諭知
      易科罰金之折算標準，以資懲儆。
    (二)又被告並無任何前科紀錄，已如前述，可知其前未曾因故
      意犯罪而受有期徒刑以上刑之宣告。本院審酌其無非係因
      經濟狀況不佳，始一時短於思慮致罹刑章，於本院審理時
      亦能坦承犯行，經此教訓後，當知所警惕，且其所為僅屬
      幫助之階段，並非真正造成實害之人，復於犯後業與各該
      被害人達成和解並已賠償，實宜使其有機會得以改過遷善
      ，是以本院認尚無逕對被告施以短期自由刑之必要，自可
      先賦予其適當之社會處遇，以期其能有效回歸社會，故上
      開對被告宣告之刑，以暫不執行為適當，爰依刑法第74條
      第1 項第1 款規定，另諭知緩刑2 年，以啟自新；又本院
      斟酌被告雖與被害人經調解成立，同意支付被害人吳瑋逢
      14,998元，支付告訴人洪穎輝28,078元（支付方式如附表
      二所示），但實際上被告尚未履行，為免被告於受緩刑宣
      告後未能依約履行，爰同時諭知被告應向被害人支付如附
      表二所示數額之財產上賠償，以保障被害人之權益；倘被
      告違反上開應行負擔之事項且情節重大者，依法其緩刑之
      宣告仍得由檢察官向本院聲請撤銷，併此敘明。
據上論斷，依刑事訴訟法第455 條之1 第3 項、第369 條第1 項
前段、第364 條、第299 條第1 項前段，刑法第339 條第1 項、
第30條第1 項前段、第2 項、第55條、第41條第1 項前段、第74
條第1 項第1 款、第2 項第3 款、第3 項，刑法施行法第1 條之
1第1項、第2 項前段，判決如主文。
本案經檢察官陳怡親到庭執行職務。
中    華    民    國   100    年    3     月    31    日
                  刑事第十七庭  審判長法  官  陳信旗
                                      法  官  俞秀美
                                      法  官  劉正偉
┌──────────────────────────────────────────┐
│附表一                                                                              │
├──┬───┬────────┬─────────────┬───────┬────┤
│編號│被害人│受騙轉帳時間    │詐騙手法                  │金額（新台幣）│備註    │
├──┼───┼────────┼─────────────┼───────┼────┤
│一  │吳瑋逢│民國99年7 月23日│吳瑋逢於99年7 月23日晚上9 │轉帳14,998元  │聲請簡易│
│    │      │晚上10時50分許  │時40分許，接獲詐騙集團來電│              │判決處刑│
│    │      │                │，對方佯稱吳瑋逢刷卡購物操│              │部分    │
│    │      │                │作錯誤，致發生多筆扣款，要│              │        │
│    │      │                │求吳瑋逢依指示操作提款機以│              │        │
│    │      │                │取消扣款動作，吳瑋逢即陷於│              │        │
│    │      │                │錯誤，而依指示操作銀行提款│              │        │
│    │      │                │機，遂轉帳至被告前揭銀行帳│              │        │
│    │      │                │戶。                      │              │        │
├──┼───┼────────┼─────────────┼───────┼────┤
│二  │洪穎輝│99年7 月23日晚上│洪穎輝於99年7 月23日晚上8 │轉帳28,078元  │臺灣板橋│
│    │      │8 時許後之某時  │時許，接獲詐騙集團來電，對│              │地方法院│
│    │      │                │方佯稱洪穎輝電視購物多訂購│              │檢察署移│
│    │      │                │10組，將遭自動扣款，要求洪│              │送併辦部│
│    │      │                │穎輝依指示操作提款機以取消│              │分      │
│    │      │                │交易，洪穎輝即陷於錯誤，而│              │        │
│    │      │                │依指示操作便利商店內之提款│              │        │
│    │      │                │機，遂轉帳至被告前揭銀行帳│              │        │
│    │      │                │戶。                      │              │        │
└──┴───┴────────┴─────────────┴───────┴────┘
┌───────────────────────────┐
│附表二                                                │
├───────────────────────────┤
│被告應支付被害人吳瑋逢新台幣（下同）14,998元，且支付被│
│害人即告訴人洪穎輝28,078元，均應於100 年4 月29日前一次│
│給付完畢。                                            │
└───────────────────────────┘
以上正本證明與原本無異
不得上訴。
                                      書記官  陳金鳳
中    華    民    國   100    年    4     月     1    日
附錄本案論罪科刑法條全文：
刑法第339 條
    意圖為自己或第三人不法之所有，以詐術使人將本人或第三
    人之物交付者，處五年以下有期徒刑、拘役或科或併科一千
    元以下罰金。
    以前項方法得財產上不法之利益或使第三人得之者，亦同。
    前二項之未遂犯罰之。